臺灣嘉義地方法院民事判決　　　　　　　 94年度訴字第320號
原　　　告　寅○○
　　　　　　卯○○
　　　　　　巳○○
上列三人共同
訴訟代理人　羅振宏律師
被　　　告　甲○○　　住嘉義縣.
　　　　　　壬○○　　住高雄縣.
　　　　　　己○○　　住高雄市.
　　　　　　庚○○　　住高雄市.
　　　　　　丑○○○　住高雄市.
　　　　　　辛○○　　住桃園縣.
　　　　　　　　　　　　2號
　　　　　　子○○　　住高雄市.
　　　　　　丁○○　　住高雄市.
　　　　　　丙○○　　住高雄縣.
　　　　　　　　　　　　樓
　　　　　　癸○○　　住高雄市.
兼上列四人共同
訴訟代理人　戊○○　　住臺北縣.
被　　　告　申○○　　住嘉義縣.
　　　　　　午○○　　住嘉義縣.
　　　　　　辰○○○　住桃園縣.
　　　　　　　　　　　　樓
　　　　　　未○○　　住高雄市.
　　　　　　乙○○　　住桃園縣.
　　　　　　　　　　　　67弄.
　　　　　　酉○○　　住屏東縣.
　　　　　　　　　　　　1號
上列當事人間請求塗銷抵押權登記事件，經本院於民國九十四年
十一月十五日言詞辯論終結，判決如下：
    主  文
被告應就原告所有如附表所示土地為被告之被繼承人李烏獅設定
之抵押權登記（嘉義縣水上鄉地政事務所證明書字號：中埔字第
００一五七三號，權利範圍全部，權利價值金參百拾圓，存續期
間不定期限）辦理繼承登記後予以塗銷。
訴訟費用由被告負擔。
    事實及理由
壹、程序方面：
一、本件被告經合法通知，無正當理由，均未於言詞辯論期日到
    場，核無民事訴訟法第三百八十六條各款所列情形，爰依原
    告聲請，由其一造辯論而為判決。
二、按訴狀送達後，原告固不得將原訴變更或追加他訴，但該訴
    訟標的對於數人必須合一確定時，追加其原非當事人之人為
    當事人者，不在此限，民事訴訟法第二百五十五條第一項第
    第五款定有明文。本件抵押權人李烏獅已於民國四十五年九
    月二日死亡，有李烏獅戶籍登記簿為證，被告甲○○、壬○
    ○、己○○、庚○○、丑○○○、辛○○、子○○、丁○○
    、丙○○、癸○○、戊○○、申○○、午○○、辰○○○、
    未○○、乙○○、酉○○為李烏獅之合法繼承人，原告於訴
    訟程序進行中追加乙○○及酉○○為被告，屬因訴訟標的對
    於數人必須合一確定而追加原非當事人之人為當事人，揆諸
    上揭法條規定，原告所為訴之追加，於法並無不合，合先敘
    明。
貳、實體方面：
一、原告起訴主張：被告之被繼承人李烏獅於原告三人所有如附
    表所示六筆土地，分別享有抵押權（系爭六四之三、六四之
    四、六四之九地號土地，權利種類空白，但系爭六筆土地共
    同設定擔保，顯為漏載），而系爭抵押債權之消滅時效期間
    以原因發生日期為三十年四月二十六日計算早已完成。查被
    繼承人李烏獅已死亡多年，而李烏獅及繼承其抵押權之人並
    未於時效期間完成後五年內實施系爭抵押權，依民法第八百
    八十條規定，系爭抵押權已歸於消滅。系爭土地設定上開登
    記，影響土地價值甚大，爰依民法第八百八十條及第七百六
    十七條規定請求塗銷登記。又因李烏獅於該抵押權消滅前已
    死亡，被告繼承權利而未為繼承登記，依民法第七百五十九
    條規定，應由被告就抵押權先辦理繼承登記後再予塗消。並
    聲明如主文第一項所示。
二、被告戊○○及申○○未於最後言詞辯論期日到場，惟據以前
    到場陳述及提出書狀記載：原告應舉證是否已對李烏獅全體
    法定繼承人起訴；如附表所示編號１、３、５地號土地上登
    記權利均空白，是否有抵押權設定；登記原因事實是否發生
    於三十年四月二十六日。且原告於抵押權擔保契約未合法終
    止前，請求塗銷抵押權登記於法不合。並聲明駁回原告之訴
    。
三、其餘被告未於言詞辯論期日到場，亦未提出準備書狀作何聲
    明或陳述。
四、原告主張如附表所示土地分別為其等所有，而上開土地依土
    地登記謄本記載有被告之被繼承人李烏獅為權利人，中埔字
    第００一五七三號、權利價值：金參百拾圓、存續期間：不
    定期限，附表編號１、４、６並有記載權利種類為抵押權之
    登記事項，又上開權利人李烏獅已死亡，李烏獅及其繼承人
    即被告等人均未行使抵押權等情，為被告所不爭執，亦有上
    開土地之土地登記謄本及原告所提出繼承系統表各一份、抵
    押權人李烏獅及被告戶籍登記簿及戶籍謄本為證，堪信原告
    上開主張為真實。
五、原告主張如附表所示土地係以被告被繼承人李烏獅為抵押權
    人之登記，已因抵押債權請求權經過十五年未行使而時效完
    成，且李烏獅及被告均未於時效期間完成後五年內實施抵押
    權，系爭抵押權歸於消滅等情，為被告戊○○及申○○否認
    ，並以上揭情詞抗辯，惟依原告所提出之日治時期土地謄本
    ，及本院向嘉義縣水上鄉地政事務所函調系爭如附表所示土
    地於日治時期迄九十四年三月二十五日土地登記簿資料查核
    ，系爭六四之三地號及六四之四地號土地分割自六四地號、
    六四之九地號分割自六四之三地號，上開地號土地之其他登
    記事項均移載自六四地號土地，此有該地政事務所九十四年
    七月十二日嘉上第一字第０九四０００三六九四號函附土地
    登記簿及登記事項查詢資料可資參照，而系爭抵押權設定係
    於昭和十六年（即民國三十年）四月二十六日，債權額為金
    參百拾圓，辦濟期（即存續期間）為不定期限，支拂期（即
    清償期）為每年四月二十五日，抵押權人為李烏獅，此有系
    爭土地日治時期土地登記簿及光復後土地登記簿為證，則目
    前電腦登載之抵押權權利內容有空白部分，應係登記轉載之
    疏漏，是以系爭抵押權之內容仍以最初登記之日治時期手抄
    本之記載為準。本件被告戊○○抗辯繼承人遺漏部分既經原
    告補正，系爭如附表所示土地確有被告被繼承人李烏獅為權
    利人之抵押權設定，且登記原因事實係發生於三十年四月二
    十六日，被告上揭抗辯既有日治時期土地謄本及土地登記簿
    等資料可資參核無誤，原告上開主張堪信為真實。
六、按請求權，因十五年間不行使而消滅。但法律所定期間較短
    者，依其規定；消滅時效，自請求權可行使時起算；以抵押
    權擔保之債權，其請求權已因時效而消滅，如抵押權人，於
    消滅時效完成後，五年間不實行其抵押權者，其抵押權消滅
    。民法第一百二十五條前段、第一百二十八條前段、第八百
    八十條分別定有明文。查上開抵押權於日治時期之設定日期
    為昭和十六年（即民國三十年）四月二十六日，存續期間不
    定期限，清償日期為每年四月二十五日，則依約定上開抵押
    權所擔保債權於設定後隔年四月二十五日即得為清償，並據
    以開始計算該抵押權所擔保債權之請求權時效，則自該抵押
    權所擔保之債權得為清償之三十一年四月二十五日起算，該
    債權請求權已於四十六年四月二十五日時效完成，抵押權人
    即被告之被繼承人李烏獅復未於上開債權請求權消滅時效完
    成後五年內行使抵押權，則上開抵押權已於五十一年四月二
    十五日因抵押權除斥期間經過而消滅，自不因被告戊○○所
    指之抵押權擔保契約是否合法終止而有不同，故本件抵押權
    人李烏獅於四十五年九月二日死亡時抵押權尚未消滅，上開
    抵押權自應由被告繼承，今上開抵押權既已不存在，原告分
    別所有如附表所示土地不存在抵押權之負擔，原告主張系爭
    土地之抵押權已消滅，應屬可採。
七、按所有權人對於妨害其所有權者，得請求除去之，民法第七
    百六十七條後段定有明文。系爭土地上所設定之上開抵押權
    ，已因其擔保債權之請求權消滅時效完成及五年除斥期間之
    經過而歸於消滅，然上開抵押權設定登記於目前之土地登記
    仍然存在，影響土地價值且妨礙所有權之圓滿實現，又抵押
    權塗銷亦屬處分行為，依民法第七百五十九條規定，被告非
    先為繼承登記，不得為之。是原告依據繼承及民法第八百八
    十條規定，請求被告就其被繼承人李烏獅如附表所示土地上
    之抵押權，即證明書字號：中埔字第００一五七三號，權利
    範圍全部，權利價值金參百拾圓，存續期間不定期限之抵押
    權設定登記予以塗銷，為有理由，應予准許。
八、據上論結：原告之訴為有理由，依民事訴訟法第三百八十五
    條第一項前段、第七十八條、第八十五條第一項，判決如主
    文。
中　　華　　民　　國　　94　　年　　11　　月　　29　　日
                  民事第一庭  法  官  陳端宜
上為正本係照原本作成。
如對本判決上訴，須於判決送達後20日內向本院提出上訴狀。
中　　華　　民　　國　　94　　年　　11　　月　　29　　日
                              書記官  洪麗惠
┌────────────────────────────────────────────────────────────────────────────┐
│附表：                                                                                                                        九十四年度訴字第三二０號  │
├──┬────────────────┬──┬────────┬────┬──────────┬─────┬────┬────┬──────┬─────┤
│編號│  地號                          │地目│  面積          │所有權人│原因發生日期（民國）│ 登記次序 │權利種類│權利範圍│權利價值    │存續期間  │
├──┼────────────────┼──┼────────┼────┼──────────┼─────┼────┼────┼──────┼─────┤
│１  │嘉義縣中埔鄉○○○段六四號      │建  │一二一平方公尺  │卯○○  │三十年四月二十六日  │1         │抵押權  │全部    │金參百拾圓  │不定期限  │
├──┼────────────────┼──┼────────┼────┼──────────┼─────┼────┼────┼──────┼─────┤
│２  │嘉義縣中埔鄉○○○段六四之三號  │建  │八四平方公尺    │巳○○  │三十年四月二十六日  │1         │（空白）│全部    │金參百拾圓  │不定期限  │
├──┼────────────────┼──┼────────┼────┼──────────┼─────┼────┼────┼──────┼─────┤
│３  │嘉義縣中埔鄉○○○段六四之四號  │建  │三平方公尺      │巳○○  │三十年四月二十六日  │1         │（空白）│全部    │金參百拾圓  │不定期限  │
├──┼────────────────┼──┼────────┼────┼──────────┼─────┼────┼────┼──────┼─────┤
│4   │嘉義縣中埔鄉○○○段六四之八號  │建  │六平方公尺      │卯○○  │三十年四月二十六日  │1         │抵押權  │全部    │金參百拾圓  │不定期限  │
├──┼────────────────┼──┼────────┼────┼──────────┼─────┼────┼────┼──────┼─────┤
│５  │嘉義縣中埔鄉○○○段六四之九號  │建  │三平方公尺      │巳○○  │三十年四月二十六日  │1         │（空白）│全部    │金參百拾圓  │不定期限  │
├──┼────────────────┼──┼────────┼────┼──────────┼─────┼────┼────┼──────┼─────┤
│６  │嘉義縣中埔鄉○○○段六四之十號  │建  │七二一平方公尺  │寅○○  │三十年四月二十六日  │1         │抵押權  │全部    │金參百拾圓  │不定期限  │
│    │                                │    │                │卯○○  │                    │          │        │        │            │          │
└──┴────────────────┴──┴────────┴────┴──────────┴─────┴────┴────┴──────┴─────┘
